【裁判字號】    99,重訴,294
【裁判日期】    990902
【裁判案由】    清償借款
【裁判全文】
臺灣臺北地方法院民事判決             99年度重訴字第294號
原      告  臺灣中小企業銀行股份有限公司
法定代理人  羅澤成
訴訟代理人  郭政坤
被      告  拓興營造有限公司
兼  法  定
代  理  人  李崇豪
被      告  李婉鈺
上列三人之
訴訟代理人  李勝琛律師
            高佩辰律師
上列當事人間請求清償借款事件，本院於中華民國99年8月19日
言詞辯論終結，判決如下：
    主  文
被告應連帶給付原告新臺幣肆仟肆佰捌拾捌萬肆仟玖佰陸拾陸元
元，及自民國九十九年三月四日起至清償日止，按年息百分之二
點二四計算之利息，並自民國九十九年四月五日起至清償日止，
其逾期在六個月以內者，按上開利率百分之十，逾期超過六個月
以上部分，按上開利率百分之二十計算之違約金。
訴訟費用由被告連帶負擔。
    事實及理由
甲、程序事項：按當事人得以合意定第一審管轄法院，但以關於
    由一定法律關係而生之訴訟為限，前項合意，應以文書為之
    ，民事訴訟法第24條定有明文。查本件依兩造間預付還款連
    帶保證書第 4條約定，兩造合意以本院為第一審管轄法院，
    故原告向本院提起本件訴訟，核與首揭規定，尚無不合，本
    院就本件訴訟自有管轄權，合先敘明。
乙、實體事項：
一、本件原告起訴主張：
（一）被告拓興營造有限公司（下稱拓興營造公司）邀同被告李
      崇豪及李婉鈺為連帶保證人，於民國 97年1月14日與原告
      訂立委任保證契約（下稱系爭契約），保證總額以新台幣
      （下同）137,780,000元為限，保證期間自97年1月22日起
      至 99年4月22日止，並約定保證幣別為新台幣時，按年息
      1.5%計算，到期一次清償，如被告拓興營造公司遲延或未
      克履行，致原告墊付保證款項及有關費用時，被告拓興營
      造公司願立即清償，未按期清償時，除依原告基準利率計
      收墊款息外，逾期在6個月以內者，按上開利率10%，逾期
      6個月以上者，其超過6個月之部分，按上開利率20 % 加
      付違約金。並另於系爭契約第6條約定，若原告經所簽發
      保證文件之被保證人通知履行保證責任時，無論所保證標
      的之事實條件是否成就或有否其他糾葛情勢，原告得逕行
      履行保證責任。因被告拓興營造公司標得交通部臺灣區○
      道○○○路局（下稱高公局）「國道高速公路（通車路段
      ）橋樑耐震補強工程（第一期）第M 12標」之工程（下稱
      系爭工程），原告於97年1月22日即依系爭契約出具金額
      為137,780,000元之預付款還款連帶保證書。嗣高公局函
      知被告拓興營造公司，因其承攬之系爭工程進度落後及違
      反工程契約等約定，致遭高公局終止系爭工程契約，並另
      於99年3月3日以工程字第09900053862號函通知原告，依
      預付款還款連帶保證書之規定，應將剩餘預付款115,42
      1,274元及自97年1月22日起至清償日止按年息5%計算之利
      息給付予高公局。原告因此於99年3月4日依約定開立發票
      日為99年3月4日、金額為127,627,470元、票據號碼為
      FL000 0000之支票一紙予高公局，代墊被告拓興營造公司
      應償還高公局之預付款，依約被告拓興營造公司即應給付
      原告所代墊款項，而經原告就代墊款之一部分即82,742,5
      04元行使質權及主張抵銷存款後，被告拓興營造公司尚須
      墊付之保證款項即為44,884,966元。詎被告拓興營造公司
      於98年6月12日經票據交換所列為拒絕往來戶，經原告催
      請其清償未果，被告李崇豪及李婉鈺為連帶保證人，亦應
      就原告墊付之44,884,966元及其利息、違約金負連帶清償
      責任，為此依委任保證契約及連帶保證契約之法律關係提
      起本訴等語。並聲明：如主文第1項所示；並願供擔保請
      准宣告假執行。
（二）對被告抗辯之陳述略以：雖然被告就委任保證一事須給付
      原告手續費，而在實際提供保證款與第三人時，亦會再徵
      詢委任保證人意見，惟此時委任保證人自行提供若干保證
      款之比例均視個案決定，若被告不同意原告所提出之委任
      保證條件，斯時即應另覓他銀行處理。又訴外人高公局嗣
      後有退還保證款之部分，在退回至被告在原告處所開立之
      帳戶後，業經依授信約定書第15條第1款及第5條之約定，
      又與前開被告尚積欠之代墊款為款抵銷，故本件之請求已
      扣除此部分退款金額，且訴外人高公局已解除履約保證，
      已無新增退款之可能，現所請求之數額應可確定。
二、被告則抗辯以：被告拓興營造公司係因施作系爭工程須提供
    履約保證金予訴外人高公局，方須與原告簽訂系爭契約，並
    由原告依系爭契約代被告拓興營造公司提供金額為137,780,
    000元之預付款還款連帶保證書予訴外人高公局，惟實際上
    原告仍要求被告拓興公司須提供前開履約保證金額之60%款
    項，並存入原告所指定之帳戶，否則原告就不提供預付款還
    款連帶保證書，此部分實際上如同被告拓興營造公司以自己
    所提出款項為自己保證，原告卻得依保證款全額計收委任保
    證之手續費共計4,650,075元，已可見此對不公平，且觀諸
    系爭契約第6條之約定內容，不論於何條件下被告拓興營造
    公司均須負清償責任，亦可見此約款顯失公平，依民法第
    247條之1第4款規定應屬無效之情形。況且，原告在被告與
    訴外人高公局就系爭工程仍有糾紛未定時，擅自依業主單方
    之不合法意思表示而給付剩餘之履約保證金予訴外人高公局
    ，且依被告與訴外人高公局間之約定，系爭工程之預付款於
    工程超過20%至達80%止，保證金總額比照遞減，而迄訴外人
    高公局與被告間之契約終止時，系爭工程進度已達20%，高
    公局亦有按比例退回預付款22,358,726元，以前述被告拓興
    公司自身有提供前開履約保證金之60%款項而論，原告亦應
    按此比例將高公局退還之預付款即13,415,236元攤還予被告
    拓興營造公司，原告卻未按比例返還預付款退款予被告拓興
    營造公司，亦係權利濫用而違反民法第148條第2項之誠信原
    則，此亦可見前述約款確顯失公平而應無效；否則，被告應
    亦得就前述被告應返還之預付款比例退款13,415,236元，與
    原告在本件所請求之金額為抵銷等語。並聲明：原告之訴駁
    回；並願供擔保請准宣告免為假執行。
三、本件兩造並不爭執：
（一）被告拓興營造公司向高公局標得系爭工程後，為系爭工程
      履行需要而邀同被告李崇豪及李婉鈺為連帶保證人，於97
      年1月14日與原告訂立系爭契約，約定由原告為被告拓興
      營造公司向訴外人高公局擔任保證人預付款還款連帶保證
      人，原告並因此書立預付款還款連帶保證書（即原證2，
      下稱系爭保證書），且經民間公證人為認證後交付訴外人
      高公局，被告拓興營造公司為此並有給付原告手續費共計
      4,650,075元。
（二）訴外人高公局嗣後於99年3月3日發函與原告及被告拓興營
      造公司，表示已終止與被告間之系爭工程契約，並請原告
      依系爭保證書（即原證4）給付剩餘預付款本金115,421,2
      74元及自97年1月22日起至清償日止按年息5%計算之利息
      ，原告即據以提出面額為127,627,47 0元支票1紙與訴外
      人高公局，作為依系爭保證書代被告拓興營造公司墊付之
      剩餘預付款。
（三）訴外人高公局嗣後曾退還部分預付款82,742,504元（下稱
      系爭退款）至被告在原告處開立之帳號000-00-000000號
      帳戶內，原告隨即以函文向被告拓興營造公司、李崇豪、
      李婉鈺表示就前開帳戶內退款及其他帳戶存款數額為抵銷
      ，並隨即將主張抵銷之各該帳戶數額扣除，若扣除此原告
      主張抵銷之數額後，目前原告代墊而未獲清償之款項本金
      為44,884,966元。
（四）被告拓興營造公司曾於98年6月12日經票據交換所列為拒
      絕往來戶。
      上情並有委任保證契約書、公認證文書暨預付款還款連帶
      保證書、高公局99年3月30日工字第099000538 62號函文
      、原告本行支票、原告99年3月4日99永春字第1039900123
      號函文、存放款客戶有關清冊、授信約定書、預付款保證
      手續費收據影本等件為證，自堪信屬實。
四、而被告既以前詞置辯，是本件應審究之主要爭點厥為系爭契
    約第6條之約款是否有民法第247條之1第4款所規定顯失公平
    而無效之情形？關於系爭退款部分，依約原告是否負有將系
    爭退款中60%給付被告拓興營造之義務？被告得否以此對原
    告得請求返還之款項，與本件原告所請求之款項為抵銷？被
    告尚應連帶給付原告之數額若干？茲論述如下：
（一）按依照當事人一方預定用於同類契約之條款而訂定之契約
      ，為其他於他方當事人有重大不利益之約定，按其情形顯
      失公平者，該部分約定無效，民法第247條之1第4款固定
      有明文，本件被告雖辯稱系爭契約第六條有顯失公平之情
      形，但考諸被告拓興營造公司與原告訂立系爭契約以令原
      告出具系爭保證書之目的，本非因此免除被告拓興營造公
      司就系爭工程契約對訴外人高公局應負之責任，而僅係以
      原告自身之資力對訴外人高公局提供加強擔保，此由訴外
      人高公局及被告拓興營造公司令原告出具之系爭保證書第
      3條有約明原告須無異議依訴外人高公局通知之數額提出
      保證款之內容，即可明訴外人高公局冀以原告之連帶保證
      減輕預付款無從追償風險，始約定原告不得以被告拓興營
      造公司與訴外人高公局間尚有糾葛為由拒絕給付，原告基
      於此系爭保證書第3條之連帶保證責任內容，於系爭契約
      第六條中重申所負連帶保證責任係逕依訴外人高公局所指
      定款項給付，僅係基於訴外人高公局與被告拓興營造公司
      約明後之要求所為，若有顯失公平，亦屬訴外人高公局與
      被告拓興營造公司間之約定問題，與原告實不相涉，被告
      辯稱系爭契約第六條屬對其等有重大不利益之約定且顯失
      公平，已難採信。
（二）再者，被告所辯稱原告依約開立系爭保證書交付訴外人國
      公局時，原告有要求被告拓興營造公司存入系爭保證書所
      載數額之若干比例至被告拓興營造公司在原告銀行所開立
      之帳戶內一節，原告固不爭執，而僅就被告拓興營造公司
      詳細存入款項所佔比例若干一事表示不清楚，但被告拓興
      營造公司縱有存入若干款項至設立在原告處帳戶內（下稱
      系爭自存款）之情事，亦難認與系爭契約第六條約款內容
      係顯失公平一事之認定有何相干，如前述，被告拓興營造
      公司為符合訴外人高公局此加強擔保之要求，始令有相當
      資力之金融機構即原告為連帶保證，原告之連帶保證效果
      對訴外人高公局而言，本非被告提供若干系爭自存款一事
      可得代替，縱使原告要求被告拓興營造公司提供系爭自存
      款，亦僅屬原告為被告拓興營造公司擔任連帶保證人後，
      為恐將來一旦履行連帶保證人之清償責任後，基於確保其
      對被告拓興營造公司之求償權滿足所為之行為，且被告拓
      興營造公司就系爭自存款仍享有對原告之消費寄託請求權
      ，此債權仍屬被告拓興營造公司資產之一部分，就此原告
      地位與其他債權人並無二致，至於原告得否依系爭契約以
      此系爭自存款之債務與被告拓興營造公司積欠之債務為抵
      銷，則屬原告與被告拓興營造公司間之其他約定問題，仍
      不妨系爭自存款對原告而言僅具備被告拓興營造公司總體
      財產擔保一部分之效果，此由一旦被告拓興營造公司陷於
      遭追償時，在原告未及依法抵銷前，仍有遭其他債權人扣
      押求償甚或因被告拓興營造公司進行重整或破產等致原告
      無法就此獲償之風險亦可明，是系爭自存款之提出僅係原
      告為保障基於連帶保證契約之求償權行使所需，並無從減
      輕原告依系爭保證書對訴外人高公局所應負擔之保證責任
      ，是被告拓興營造公司有提出系爭自存款一事，實與系爭
      契約第六條關於原告對訴外人高公局應負擔無異議擔保責
      任之問題無關，自亦難憑此謂系爭契約第六條約款有對被
      告重大之不利益存在。
（三）又以，原告為系爭保證書之開立一事，固有自被告拓興營
      造公司處收取手續費4,650,075元，惟此係依系爭契約第
      四條約款所計收，衡諸原告開立系爭保證書後，原告基於
      連帶保證人之地位即負有遭訴外人高公局追償所保證款項
      之風險，以原告嗣後果因此先墊付訴外人高公局預付款之
      本金即達115,421,274元而論，原告所負之連帶保證責任
      數額亦高，若非原告得依系爭契約約定計收手續費，其本
      無同意任被告拓興營造公司之連帶保證人而向訴外人高公
      局負責之理，仍難憑此即謂原告收取手續費一事，有何足
      認系爭契約第六條對被告而言有重大不利益且顯失公平之
      問題，是被告辯稱系爭契約第六條有前開無效事由，均不
      足採。
（四）末以，被告復辯稱被告拓興營造公司得請求原告給付系爭
      退款中60%款項一節，並未見原告說明有何法律上之依據
      ，且關於系爭退款退還至被告拓興營造公司之帳戶內時，
      本屬被告拓興營造公司消費寄託在原告處款項之一部分，
      而原告業依與被告間之第15條關於抵銷之約定為抵銷，被
      告拓興營造公司所得向原告請求之系爭退款債權，在原告
      抵銷時即歸於消滅，被告拓興營造公司就此亦無債權存在
      ，其辯稱尚得以此債權與本件原告請求之代墊款債權為抵
      銷，自亦無據。
      綜上所述，被告上開所辯，均無依據，原告依與被告間之
      系爭契約及連帶保證契約約定，請求被告如數連帶給付尚
      積欠之代墊款本金及利息、違約金，為有理由，自應准許
      之。
五、從而，原告依委任保證契約及連帶保證契約之法律關係請求
    被告連帶給付代墊款本金44,884,966元，及自99年3月4日起
    至清償日止，按約定利率2.24%計算之利息，暨自99年4月5
    日起至清償日止之約定為約定違約金，為有理由，應予准許
   。
六、兩造其餘之攻擊或防禦方法及證據，經本院斟酌後，認為均
    不足以影響本判決之結果，自無逐一詳予論駁之必要，併此
    敘明。
七、訴訟費用負擔之依據：民事訴訟法第85條第2項。
中    華    民    國    99    年    9     月     2    日
                  民事第六庭    法  官  林麗真
以上正本係照原本作成
如對本判決上訴，須於判決送達後20日內向本院提出上訴狀
中    華    民    國    99    年    9     月     2    日
                                書記官  黃靖雅

司法院資訊處製作；財團法人民間司法改革基金會備份。
